ACORDAO-COMPLETO-2539406

ACÓRDÃO 3264/2022 ATA 19/2022 - PRIMEIRA CÂMARA

VISTOS, relatados e discutidos estes autos de recurso de reconsideração interposto por José Rodrigues Ribeiro Filho, ex-prefeito de Várzea Grande/PI (gestão 2013-2016) , contra o Acórdão 16698/2021-TCU-Primeira Câmara;
ACORDAM os ministros do Tribunal de Contas da União, reunidos em sessão da 1ª Câmara, diante das razões expostas pelo relator, em:
9.1. conhecer do recurso de reconsideração, com fundamento nos arts. 32 e 33 da Lei 8.443/1992, para, no mérito, negar-lhe provimento.
9.2. notificar acerca da presente deliberação o recorrente e o Fundo Nacional de Desenvolvimento da Educação.

Recurso de reconsideração contra decisão que julgou irregulares contas do gestor pelo não atingimento dos objetivos do Peja, exercício 2013, com a impugnação dos recursos correspondentes disponibilizados ao município de Várzea Grande/PI.

Primeira Câmara

Município de Várzea Grande - PI.

3. Recorrente: Jose Rodrigues Ribeiro Filho (XXX.045.973-XX).

13.1. Ministros presentes: Walton Alencar Rodrigues (Presidente), Benjamin Zymler, Vital do Rêgo (Relator) e Jorge Oliveira.
13.2. Ministros-Substitutos presentes: Augusto Sherman Cavalcanti e Weder de Oliveira.

VITAL DO RÊGO

Ministro Benjamin Zymler.

Adoto como relatório a abaixo transcrita manifestação da Secretaria de Recursos (peça 107) nestes autos, que contou com o aval do corpo diretivo daquela unidade especializada e do Ministério Público junto ao TCU (peças 108 e 109) :
INTRODUÇÃO
1.	Trata-se de recurso de reconsideração interposto por José Rodrigues Ribeiro Filho, ex-prefeito de Várzea Grande/PI (gestão 2013-2016) , contra o Acórdão 16698/2021-TCU-Primeira Câmara, sob a relatoria do Ministro Benjamin Zymler, com o seguinte teor (peças 76 e 88-95) :
9.1. julgar irregulares, com fulcro nos arts. 1º, inciso I, e 16, inciso III, alíneas "b" e "c", da Lei 8.443/1992, c/c os arts. 19 e 23, inciso III, da mesma lei, as contas do Sr. José Rodrigues Ribeiro Filho (CPF XXX.045.973-XX) , condenando-o ao pagamento do débito na forma a seguir especificada, atualizado monetariamente e acrescido dos juros de mora devidos, calculado desde as datas discriminadas até sua efetiva quitação, na forma da legislação vigente, fixando-lhe o prazo de quinze dias para que comprove, perante o Tribunal, o recolhimento das referidas quantias aos cofres do Fundo Nacional de Desenvolvimento da Educação, nos termos do art. 23, inciso III, alínea "a", da Lei 8.443/1992, c/c o art. 214, inciso III, alínea "a", do Regimento Interno do TCU:
	Data de ocorrência
	Valor histórico (R$) 

	10/10/2013
	2.927,90

	10/10/2013
	1.510,89

	29/10/2013
	613,45

	21/11/2013
	6.022,76

	22/11/2013
	5.624,10

	25/11/2013
	5.764,14

	25/11/2013
	703,81

	27/12/2013
	15.406,96

	27/12/2013
	6.982,50

	31/12/2013
	6.982,50

	31/12/2013
	7.042,84

9.2. aplicar ao Sr. José Rodrigues Ribeiro Filho (CPF XXX.045.973-XX) multa no valor de R$ 30.000,00 (trinta mil reais) , com fulcro no art. 57 da Lei 8.443/1992, c/c o art. 267 do Regimento Interno do TCU, fixando-lhe o prazo de quinze dias, a contar da notificação, para que comprove, perante o Tribunal (art. 214, inciso III, alínea "a", do Regimento Interno do TCU) , o recolhimento da dívida aos cofres do Tesouro Nacional, atualizada monetariamente desde a presente data até a do efetivo recolhimento, se paga após o vencimento, na forma da legislação em vigor;
9.3. autorizar, desde logo, a cobrança judicial das dívidas, caso não atendida a notificação, na forma do disposto no art. 28, inciso II, da Lei 8.443/1992;
9.4. autorizar também, desde logo, se requerido, com fundamento no art. 26 da Lei 8.443/1992, c/c o art. 217, §§ 1º e 2º, do Regimento Interno do TCU, o parcelamento das dívidas em até 36 parcelas mensais, incidindo, sobre cada parcela, corrigida monetariamente, os correspondentes acréscimos legais, fixando-lhe o prazo de quinze dias, a contar do recebimento da notificação, para comprovar, perante o Tribunal, o recolhimento da primeira parcela, e de trinta dias, a contar da parcela anterior, para comprovar o recolhimento das demais parcelas, devendo incidir, sobre cada valor mensal, atualizado monetariamente, os juros de mora devidos, no caso do débito, na forma prevista na legislação em vigor, alertando o responsável de que a falta de comprovação do recolhimento de qualquer parcela importará o vencimento antecipado do saldo devedor, nos termos do § 2º do art. 217 do Regimento Interno deste Tribunal;
9.5. dar ciência desta deliberação à Procuradoria da República no Estado do Piauí, nos termos do § 3º do art. 16 da Lei 8.443/1992, c/c o § 7º do art. 209 do Regimento Interno do TCU, para adoção das medidas cabíveis; e
9.6. dar ciência desta deliberação ao responsável e ao Fundo Nacional de Desenvolvimento da Educação.
HISTÓRICO
2.	O presente processo cuida de Tomada de Contas Especial (TCE) instaurada pelo Fundo Nacional de Desenvolvimento da Educação (FNDE) , em desfavor do ex-prefeito José Rodrigues Ribeiro Filho (gestão 2013-2016) , em razão da omissão no dever de prestar contas dos recursos repassados ao Município de Várzea Grande/PI à conta do Programa de Apoio aos Sistemas de Ensino para Atendimento de Jovens e Adultos (Peja) , no exercício de 2013.
3.	Para a execução do mencionado programa, o FNDE repassou ao Município de Várzea Grande/PI a importância de R$ 100.641,00, conforme ordem bancária e extrato bancário constante dos autos (peças 8 e 9) .
4.	O fundamento para a instauração da TCE foi a omissão no dever de prestar contas dos valores recebidos, as quais deveriam ter sido apresentadas até 3/8/2015.
5.	Em 11/10/2018, mediante a Informação 4002/2018/SEOPC/COPRA/CGAP/DIFIN-FNDE, o FNDE atestou que todas as medidas administrativas com vista à apresentação da prestação de contas dos referidos recursos foram exauridas e que constam dos autos os pressupostos para instauração de tomada de contas especial (peça 10) .
6.	Em 9/5/2019, o FNDE emitiu o Relatório de TCE 58/2019, que apurou dano ao Erário no valor total de R$ 100.641,00, sob a responsabilidade de José Rodrigues Ribeiro Filho (peça 17) .
7.	Entre 26/8 e 30/8/2019, a Controladoria-Geral da União (CGU) expediu o Relatório de Auditoria, o Certificado de Auditoria e o Parecer do Dirigente do Órgão de Controle Interno, referência 976/2019-CGU (peças 18-20) , todos pela irregularidade das contas, em consonância com as informações contidas no Relatório do Tomador de Contas (peça17) . Em 9/9/2019, foi proferido o Pronunciamento Ministerial atestando o conhecimento das irregularidades (peça 21) .
8.	Considerando que em suas alegações de defesa, encaminhadas em razão da citação, o ex-prefeito informou que havia prestado contas (peças 31-32, 36, 38) , foi realizada diligência ao FNDE para enviar documento técnico acerca da análise da prestação de contas dos recursos repassados ao Munícipio de Várzea Grande/PI, no exercício de 2013, no âmbito do Peja (peças 40-42) .
9.	Em decorrência do exame da documentação acostada pelo FNDE (peças 46-49 e 51-55) , foi proposta nova citação do responsável (peças 57-59) , que permaneceu silente. Na sequência, o processo foi apreciado pelo Tribunal por meio do Acórdão 16698/2021-TCU-Primeira Câmara, na forma transcrita na seção "Introdução (peça 76) .
10.	 Inconformado, José Rodrigues Ribeiro Filho interpôs recurso de reconsideração (peças 88-95) , que será analisado a seguir.
EXAME DE ADMISSIBILIDADE
11.	 Reitera-se o exame preliminar de admissibilidade (peça 96) , ratificado pelo relator, Ministro Vital do Rêgo (peça 99) , que concluiu pelo conhecimento do recurso e conferiu efeito suspensivo aos itens 9.1, 9.2 e 9.3 do acórdão recorrido, na forma proposta pela Secretaria de Recursos (Serur) . 
EXAME DE MÉRITO                                                                                                                                                                                                                                                                                                                                                                                                                                                                                                                                                                                                                                                                                                                                                                                                                                                                                                                                                                                                                                                                                                                                                                                                                                                                                                                                                                                                                                                                                                                                                                                                                                                                                                                                                                                                                                                                                                                                                                                                                                                                                                                                                                                                                                                                                                                                                                                                                                                                                                                                                                                                                                                                                                                                                                                                                                                                                                                                                                                                                                                                                                                                                                                                                                                                                                                                                                                                                                                                                                                                                                                                                                                                                                                                                                                                                                                                                                                                                                                                                                                                                                                                                                                                                                                                                                                                                                                                                                                                                                                                
12.	Delimitação 
12.1 Constitui objeto do presente recurso verificar, em preliminar, a ocorrência da prescrição; e no mérito, a regularidade da aplicação dos recursos do Peja, exercício 2013.
13.	Da prescrição
13.1 Embora o recorrente não tenha apresentado qualquer alegação a respeito, a análise acerca de eventual prescrição se torna necessária, em razão do recente julgamento, pelo Supremo Tribunal Federal (STF) , do RE 636886 (Tema 899 da repercussão geral) .
13.2 Nesse ponto, é importante mencionar que, nos processos de controle externo, matéria de ordem pública pode ser revista de ofício ou mediante provocação da parte por simples petição, independentemente de recurso (Acórdão 1160/2015-TCU-Plenário, relator Ministro Augusto Nardes) . De mesmo modo, ressalta-se que questões de ordem pública autorizam o órgão ad quem a julgar fora do que consta nas razões ou contrarrazões do recurso (Acórdão 690/2010-TCU-Plenário, relator Ministro Augusto Nardes) .
13.3 No exame da prescrição, a Secretaria de Recursos (Serur) tem adotado os entendimentos detalhados na peça 106 que contém estudo e pronunciamentos anteriores da secretaria sobre o tema. Nessas manifestações estão desenvolvidas as seguintes premissas, que serão utilizadas no presente exame: 
	a)  ao julgar o RE 636.886, o STF conferiu nova interpretação ao art. 37, § 5º, da Constituição Federal, fixando a tese de que "é prescritível a pretensão de ressarcimento ao Erário fundada em decisão de Tribunal de Contas";
	b)  as pretensões punitiva e de ressarcimento devem observar o mesmo regime na atividade de controle externo, dado o objetivo comum da prescrição, de fixar prazo para o Tribunal de Contas agir, para caracterizar o ilícito, identificar seu autor, dimensionar as consequências da conduta e impor as consequências legais, independentemente de tais consequências terem natureza punitiva ou ressarcitória; e
	c)  até que sobrevenha norma específica, entende-se que a prescrição das pretensões punitiva e de ressarcimento, no processo de controle externo, deve observar o regime da Lei 9.873/1999, na linha dos recentes pronunciamentos do STF a respeito. Assim, sem prejuízo de se realizar o exame da prescrição também segundo o prazo decenal previsto no Código Civil, o critério adotado, na formulação da proposta de encaminhamento, será o da Lei 9.873/1999.  
13.4 Para análise da prescrição do caso concreto, impede registrar que em caso de omissão do dever de prestar contas deve ser considerado como termo inicial a data prevista para entrega da prestação, ou seja, 3/8/2015, independentemente do regime adotado, Acórdão 1441/2016-TCU-Plenário ou Lei 9.873/1999, com o prazo de dez anos, para a realização da primeira citação e/ou audiência, ou cinco anos para o primeiro ato de apuração do fato, respectivamente.
13.5 Levando-se em conta os parâmetros fixados pelo Acórdão 1441/2016-TCU-Plenário, entende-se que não houve a incidência da prescrição da pretensão punitiva, uma vez que transcorreu menos de dez anos entre o termo inicial acima mencionado (3/8/2015) e a data do ato que ordenou a citação (1/10/2019) (peça 29) .  
13.6 Considerando a premissa de que as pretensões punitiva e de ressarcimento se submetem ao mesmo regime, conclui-se que não ocorreu a prescrição para o exercício da pretensão punitiva e ressarcitória, caso fossem adotados, para ambos os fins, os parâmetros definidos no Acórdão 1441/2016-TCU-Plenário. 
13.7 À luz das balizas estabelecidas pela Lei 9.873/1999, tem-se também a não-incidência da prescrição, uma vez que, entre o marco inicial (3/8/2015) e o acórdão recorrido, prolatado em 28/9/2021 (peça 76) , conforme as causas de interrupção, consistentes nos atos processuais a seguir listados, não houve transcurso superior a cinco anos para a prática do primeiro ato de apuração tampouco paralisação do processo por mais de três anos, o que caracterizaria a prescrição intercorrente:
	a) Em 11/10/2018, Informação 4002/2018-SEOPC/COPRA/CGAP/DIFIN-FNDE, (peça 10) ; 
	b) Em 9/5/2019, Relatório de TCE 58/2019 (peça 17) ;
	c) Entre 26/8 e 9/9/2019, Relatório de Auditoria 2.163/2018 e os respectivos Certificado de Auditoria, Parecer do Dirigente do Órgão de Controle Interno e Pronunciamento Ministerial (peças 18-21) ; 
	d) Em 21/9/2019, autuação da TCE no TCU;
	e) Em 1/10/2019, ato que ordenou a citação (peça 29) ; e
	f) Em 7/4/2021, proposta de mérito (peça 72) .
13.8 Partindo-se da premissa de que a pretensão de ressarcimento segue as mesmas balizas, enquanto não houver norma específica a respeito, a demonstração da não-ocorrência da prescrição punitiva impõe, como consequência, a conclusão de que também é viável a condenação ao ressarcimento do prejuízo apurado nos autos, adotando-se como referência a Lei 9.873/1999, tida pelo STF como norma regente da prescrição da pretensão punitiva pelo TCU. 
14.	Das razões recursais
14.1 O recorrente afirma que a meta do Peja, exercício de 2013, foi alcançada, uma vez que foram realizadas 45 novas matrículas, conforme detalhamento apresentado e documentação anexa: a) na Unidade Escolar José Sobreira, foram 24 novas solicitações, das quais onze para a turma da 1ª Etapa; b) na Unidade Escolar Medeiros, foram oito novas matrículas; e c) na Unidade Escolar Zumbi dos Palmares, foram treze novas matrículas na turma de 1ª Etapa.
14.2 Contesta os números apresentados pelo FNDE, mediante Notas Técnicas 1936819/2020/DAESP/COPRA/CGAPC/DIFIN e 212/2020/COEJA/DPD/SEB/SEB, que atestaram uma redução de 86,51% no número de novos alunos, em razão de que, no ano de 2012, eram 176 alunos e, no seguinte, 143, conforme estatística básica do Censo Escolar do Inep. 
14.3 Assevera que, no exercício de 2013, participaram do Peja 228 alunos, assim distribuídos:
	Unidade Escolar
	1ª Etapa
	2ª Etapa
	3ª Etapa
	4ª Etapa
	5ª Etapa
	Total

	José Sobreira
	11
	13
	---
	9
	---
	33

	Zumbi dos Palmares
	13
	22
	41
	45
	54
	175

	José Medeiros
	---
	13
	7
	---
	---
	20

	Total 
	228

14.4 Diante desses números, conclui que, no exercício de 2013, houve uma evolução de 77,19% em relação ao ano anterior.
14.5 Para afastar o débito imputado pelo acórdão recorrido, elenca os seguintes pagamentos:
	Data
	Valor (R$) 
	Beneficiário
	Comprovante

	10/10/2013
	2.927,90
	Babylandia Distribuidora
	NFe 000.016.063

	10/10/2013
	1.510,89
	Babylandia Distribuidora
	NFe 000.015.049

	29/10/2013
	613,45
	Casa Freitas
	NFe 000.000.869

	21/11/2013
	6.022,76
	Grupo Mônaco
	NFe 000.028.410

	22/11/2013
	5.624,10
	Posto Paraíso
	NFe 000.000.992

	25/11/2013
	5.764,14
	Babylandia Distribuidora
	NFe 000.016.512

	25/11/2013
	703,81
	Destak Magazine
	NFe 000.000.239

	27/12/2013
	15.406,96
	Ótima Distribuidora
	DANF-e 49497

	27/12/2013
	6.982,50
	Babylandia Variedades
	NFe 000.016.788

	31/12/2013
	6.982,50
	Babylandia Distribuidora
	NFe 000.017.178

	31/12/2013
	7.042,84
	Ótima Distribuidora
	DANF-e 51479

14.6 Defende que os itens adquiridos guardam vínculo com o objeto do Peja, pois são materiais utilizados no quotidiano em sala de aula, o que demonstraria a incontroversa boa-fé do recorrente. Sendo assim, entende correta a aplicação das verbas questionadas e requer a exclusão da obrigação de ressarcimento ao Erário, bem como a exclusão da multa imposta.
	Análise
14.7 Nos termos do acórdão condenatório, após exame da resposta encaminhada pelo FNDE em razão da diligência para apresentar análise acerca da prestação de contas enviada extemporaneamente, o recorrente foi citado pelo "não cumprimento do objeto e do objetivo previsto no Programa de Apoio aos Sistemas de Ensino para Atendimento à Educação de Jovens  e  Adultos  (PEJA) ,  no  exercício  de  2013,  em  face  do  não  atingimento  da  meta  de  33  novas matrículas na modalidade de educação de jovens e adultos" (peça 77, item 5) .
14.8 Em sede recursal, para demonstrar o atingimento da meta acima mencionada, o recorrente apresenta diários de classe relativos às Unidades Escolares José Sobreira e Zumbi dos Palmares; e requerimentos de matrícula e fichas de notas da Unidade Escolar José Félix de Medeiros (peças 89-92) .
14.9 Relativamente à execução financeira, foram juntados extratos bancários, notas de empenho e notas fiscais, os quais demonstram que as despesas realizadas foram realizadas com recursos da conta específica (peças 93-95) . Contudo, registre-se que não foram juntados documentos relativos às licitações ou justificativas para sua dispensa ou inexigibilidade. 
14.10 Ainda que seja atestada a execução financeira, não se pode olvidar que a jurisprudência do TCU é no sentido de que a regularidade do gasto pressupõe a comprovação da execução financeira, da execução física e do nexo de causalidade entre uma e outra (v.g. Acórdão 5298/2019-TCU-Segunda Câmara, relator Ministro Raimundo Carreiro; 10.045/2017-1ª Câmara, relator Ministro Walton Alencar Rodrigues; e 3.223/2017-2ª Câmara, relator Ministro-Substituto Marcos Bemquerer Costa) .
14.11 Os elementos apresentados não são suficientes para demonstrar o cumprimento da meta física estabelecida em 33 novas matrículas para o ano letivo de 2013, pois os diários de classe (somente dos meses de fevereiro e março) , requerimentos de matrícula e fichas de nota não evidenciam que os dados que apresentam são relativos a novos alunos uma vez que não existem informações dos alunos matriculados no ano anterior. Com relação aos requerimentos de matrícula, vê-se que são relativos a alunos novos não-repetentes do EJA II e III (peça 90) , não necessariamente alunos que ingressaram no programa no ano de 2013.
14.12 Oportuno registrar que, conforme a Resolução CD/FNDE 48/2012, os entes federados deveriam cadastrar as matrículas da (s) nova (s) turma (s) no Censo Escolar subsequente ao início das atividades. 
14.13 Além da ausência de evidências de que os recursos utilizados, no âmbito do Peja, em 2013, repassados ao Município de Várzea Grande/PI, tenham propiciado o ingresso proporcional de novos alunos, existe o descumprimento pelo recorrente do prazo de prestar contas desses recursos, que se encerrou em 3/8/2015.
14.14 As contas foram apresentadas ao FNDE em janeiro/2020, após a citação do TCU, em dezembro/2019. Em casos como esse, a jurisprudência consolidada do TCU no sentido de que a intempestividade não descaracteriza a omissão propriamente dita, haja vista que a prestação de contas ocorreu posteriormente à citação. Transcreve-se, a seguir, alguns julgados nesse sentido:
A citação pelo TCU é o marco temporal a partir do qual a apresentação da prestação de contas não descaracteriza a omissão. (Acórdão 162/2019-TCU-Primeira Câmara, relator Ministro Bruno Dantas) 
A omissão no dever de prestar contas fica caracterizada apenas a partir da citação feita pelo TCU. A apresentação da prestação de contas até o momento anterior ao da citação configura intempestividade no dever de prestar contas e deve ser considerada falha formal, hipótese que, aliada à demonstração da adequada e integral aplicação dos recursos, conduz ao julgamento das contas pela regularidade com ressalvas (Acórdão 1427/2019-TCU-Plenário, relator Ministro Benjamin Zymler) 
A apresentação da prestação de contas a destempo, mas até o momento anterior ao da citação pelo TCU, configura intempestividade no dever de prestar contas. A omissão no dever de prestar contas fica caracterizada apenas a partir da citação por essa irregularidade. (Acórdão 5773/2015-TCU-Primeira Câmara, relator Ministro José Múcio Monteiro) 
14.15 Por derradeiro, no âmbito do TCU, é considerado de boa-fé o responsável que, embora tenha concorrido para o dano ao erário ou outra irregularidade, seguiu as normas pertinentes, os preceitos e os princípios do direito e que agiu de forma zelosa e diligente. A análise da conduta, portanto, é feita sob o ponto de vista objetivo, sem que seja necessária a comprovação de má-fé (dolo) , mas apenas da ausência de boa-fé objetiva, para a responsabilização do agente (v.g. Acórdão 2399/2014-TCU-Plenário, relator Ministro José Múcio Monteiro; 7.936/2018-TCU-2ª Câmara, relator Ministro-Substituto Augusto Sherman; e 13.732/2019-TCU-1ª Câmara, relator Ministro Walton Alencar Rodrigues) . 
14.16 Pelo exposto, os elementos apresentados não demonstram que as despesas executadas com os recursos repassados à conta do Peja, exercício de 2013, cumpriram seu fim, ou seja, a realização de 33 novas matrículas, o que evidencia a procedência do débito imputado ao recorrente, bem como da multa aplicada com fundamento no art. 57 da Lei 8.443/1992.
CONCLUSÃO
15.	 Das análises anteriores, conclui-se que:
	a) não ocorreu a prescrição das pretensões punitiva e ressarcitória, seja pelos ditames do Código Civil (Acórdão 1441/2016-TCU-Plenário) seja pelas balizas da Lei 9.873/1999; e
	b) não foi demonstrada a regularidade da aplicação dos recursos repassados ao Município de Várzea Grande/PI, à conta do Peja, exercício de 2013, tendo em vista a não-comprovação do atingimento da meta física estabelecida de 33 novas matrículas, o que impõe a manutenção do débito e da multa aplicada com fundamento no art. 57 da Lei 8.443/1992. 
15.1 Sendo assim, a proposta será pela negativa de provimento ao recurso interposto.
PROPOSTA DE ENCAMINHAMENTO
16.	 Ante o exposto, submete-se à consideração superior a presente análise do recurso de reconsideração interposto por José Rodrigues Ribeiro Filho contra o Acórdão 16698/2021-TCU-Primeira Câmara, propondo-se, com fundamento nos arts. 32, inciso I, e 33, da Lei 8.443/1992, c/c o art. 285 do Regimento Interno-TCU:
	a) conhecer do recurso para, no mérito, negar-lhe provimento; e
	b) comunicar a deliberação que vier a ser proferida por esta Corte ao recorrente, à Procuradoria da República no Estado do Piauí e aos demais interessados.
É o relatório.

Pablo Rodrigues Reinaldo (OAB/PI 10.049).

Procurador Marinus Eduardo De Vries Marsico.

RECURSO DE RECONSIDERAÇÃO EM TOMADA DE CONTAS ESPECIAL. ARGUMENTOS QUE NÃO AFASTAM AS PREMISSAS QUE NORTEARAM O JULGAMENTO A QUO. NEGATIVA DE PROVIMENTO. NOTIFICAÇÃO.

TOMADA DE CONTAS ESPECIAL (TCE)

Secretaria de Recursos (Serur).

Por atender aos requisitos de admissibilidade aplicáveis, conheço do recurso de reconsideração interposto por José Rodrigues Ribeiro Filho, ex-prefeito de Várzea Grande/PI (gestão 2013-2016) , contra o Acórdão 16698/2021-TCU-Primeira Câmara, por meio do qual este Tribunal julgou irregulares suas contas, com imputação de débito e multa, em função do não cumprimento do objeto e do objetivo previsto no Programa de Apoio aos Sistemas de Ensino para Atendimento à Educação de Jovens e Adultos (Peja) , no exercício de 2013, em face do não atingimento da meta de 33 novas matrículas na modalidade de educação de jovens e adultos.
O recorrente alegou, em síntese, que: (i) a meta do Peja, exercício de 2013, foi alcançada, uma vez que foram realizadas 45 novas matrículas, conforme detalhamento apresentado e documentação anexa ao recurso; (ii) os números apresentados pelo FNDE, mediante Notas Técnicas 1936819/2020/DAESP/COPRA/CGAPC/DIFIN e 212/2020/COEJA/DPD/SEB/SEB não estão corretos, porquanto não houve redução de 86,51% no número de novos alunos; (iii) no exercício de 2013, participaram do Peja 228 alunos, distribuídos nas unidades escolares de José Sobreira (33 alunos) , Zumbi dos Palmares (175 alunos) e José Medeiros (20 alunos) ; (iv)  caracterizada se encontra uma evolução de 77,19% em relação ao ano anterior; (v) os itens adquiridos com os recursos questionados guardam vínculo com o objeto do Peja, pois são materiais utilizados no quotidiano em sala de aula, o que demonstraria a incontroversa boa-fé do recorrente.
Após analisar as peças recursais, a Secretaria de Recursos (Serur) propôs fosse negado provimento aos recursos interpostos, uma vez que não foram apresentados elementos que pudessem alterar os fundamentos do acórdão recorrido.
O Ministério Público junto ao TCU, neste ato representado pelo Procurador Marinus Eduardo de Vries Marsico, acompanhou a proposta da unidade técnica.
Feito esse breve histórico, passo ao exame de mérito do presente recurso.
II
Concordo com as conclusões da unidade técnica, cuja análise incorporo, desde já, às minhas razões de decidir. 
De início, destaco a inocorrência da prescrição punitiva ou ressarcitória, independentemente do regime legal adotado para sua apuração, conforme demonstrado pela unidade técnica na manifestação que integra o relatório precedente. Apenas reforço, quanto ao tema, que sigo aplicando o entendimento unânime nesta Corte de Contas no que se refere à imprescritibilidade do débito e à prescrição decenal da pretensão punitiva (Acórdão 1441/2016-TCU-Plenário) .
No mérito, também entendo que os argumentos apresentados pelo recorrente não são aptos a modificar a deliberação recorrida. 
A condenação decorreu do não cumprimento do objeto e do objetivo previsto no Programa de Apoio aos Sistemas de Ensino para Atendimento à Educação de Jovens e Adultos (Peja) , no exercício de 2013, em face do não atingimento da meta de 33 novas matrículas na modalidade de educação de jovens e adultos.
O FNDE encaminhou a Nota Técnica 212/2020 (peça 54) , que concluiu que, com o total dos recursos gastos no âmbito do PEJA/2013, seria possível custear 33 novos alunos da modalidade de educação de jovens e adultos.
Entretanto, a partir de informações da sinopse estatística da educação básica do Censo Escolar do Inep, o que se observou foi a redução de alunos matriculados de 2012 para 2013 (redução de 176 para 147 matrículas presenciais da rede pública municipal) , de forma que o FNDE constatou que não foram declaradas 33 matrículas de EJA.
Dessa forma, o FNDE chegou à seguinte conclusão:
4.1. A partir das informações prestadas, a Coordenação-Geral de Jovens e Adultos (COEJA) , conclui que, no exercício de 2013, não houve atingimento da meta pelo município de Várzea Grande/PI.
Nesse ponto, cumpre transcrever o art. 4º, da Resolução CD/FNDE 48/2012, que estabelece orientações, critérios e procedimentos para a transferência automática de recursos financeiros aos estados, municípios e Distrito Federal para manutenção de novas turmas de Educação de Jovens e Adultos, a partir do exercício 2012:
Art. 4º Os recursos financeiros transferidos nos termos desta Resolução deverão ser aplicados exclusivamente em despesas para a manutenção e desenvolvimento das novas turmas de EJA, de acordo com o que estabelece o Art. 70 da Lei n° 9.394/1996.
Segundo apurado pelo FNDE, em 2013 não houve novas turmas de Educação de Jovens e Adultos, e o que se constatou foi o contrário, uma redução de matrículas de alunos dessa modalidade de educação.
Nesse contexto, todos os dispêndios realizados com esses recursos no exercício de 2013 foram glosados, uma vez que não foram utilizados para custear novas turmas de EJA.
Conforme evidenciou a unidade técnica, os elementos apresentados não são suficientes para demonstrar o cumprimento da meta física questionada.
Os diários de classe (somente dos meses de fevereiro e março) , requerimentos de matrícula e fichas de nota não evidenciam que os dados que apresentam são relativos a novos alunos, uma vez que não existem informações dos alunos matriculados no ano anterior.
Com relação aos requerimentos de matrícula, vê-se que são relativos a alunos novos nãorepetentes do EJA II e III (peça 90) , não necessariamente alunos que ingressaram no programa no ano de 2013.
O recorrente questiona os dados constantes do Inep, entretanto é oportuno registrar que, conforme a mencionada Resolução CD/FNDE 48/2012, os entes federados deveriam cadastrar as matrículas da (s) nova (s) turma (s) no Censo Escolar subsequente ao início das atividades.
Em 2012, o Peja foi regulamentado pela publicação da Resolução CD/FNDE 48/2012, alterada pela Resolução CD/FNDE 48/2013, que estabeleceu orientações, procedimentos, critérios e normas quanto às transferências e à correta execução dos recursos financeiros, com vistas à consecução dos seus objeto e objetivos.
As Resoluções supramencionadas instauraram as diretrizes da prestação de contas quanto à meta física e, posteriormente, o MEC, por meio da Nota Técnica 1/2019/ADM/CGPG/SEMESP/CGPG/SEMESP/SEMESP, elaborada pela Secretaria de Modalidade Especializadas do Ministério da Educação, definiu os procedimentos necessários para a análise do cumprimento da meta física. Referida Nota Técnica da Semesp foi ratificada pela Secretaria de Educação Básica (SEB) , atual gestora da EJA, conforme Nota Técnica 98/2019/CTTEBI/DPR/SEB/SEB.
Para realização da análise do cumprimento de objeto do PEJA, desenvolveu-se uma fórmula de cálculo, conforme item 15 da Nota Técnica 01/2019/ADM/CGPG/SEMESP/CGPG/ SEMESP/SEMESP, que relaciona o valor pago e executado, os recursos próprios, as informações da adesão, as informações da sinopse estatística da educação básica do Censo Escolar do Inep (matrículas presenciais da rede pública municipal) e a apuração final que calcula, com base no custo/aluno Fundeb do ano de execução, a meta física, bem como se ela foi cumprida.
Dessa forma, ao aderir ao programa, o recorrente já tinha pleno conhecimento das regras objetivas estabelecidas para a apuração do cumprimento de seus objetivos. 
Não foram trazidos aos autos elementos que pudessem refutar as conclusões obtidas pelo FNDE, que aplicou o regramento estabelecido pelo programa, não sendo lícito ao recorrente, nesse momento, questionar as regras às quais voluntariamente aderiu.
Não vejo, portanto, motivos para afastar a condenação atribuída pelo acórdão recorrido.
	Ante o exposto, voto pela adoção da minuta de acórdão que ora trago ao exame deste colegiado.
TCU, Sala das Sessões, em 14 de junho de 2022.
Ministro VITAL DO RÊGO 
Relator